【裁判字號】    92,保險,82
【裁判日期】    950220
【裁判案由】    給付保險金
【裁判全文】
臺灣高雄地方法院民事判決            92年度保險字第82號
原      告  戊○○
訴訟代理人  丁○○
被      告  富邦人壽保險股份有限公司
法定代理人  己○○
訴訟代理人  甲○○
            丙○○
            蔡天誠
被      告  保誠人壽保險股份有限公司
法定代理人  庚○○
訴訟代理人  乙○○
上當事人間給付保險金事件，本院於民國95年2 月6 日言詞辯論
終結，判決如下：
   主  文
被告保誠人壽保險股份有限公司應給付原告新台幣貳佰伍拾萬元
，及自民國九十二年九月十八日起至清償日止，按年利率百分之
五計算之利息。原告其餘之訴駁回。
本判決第一項於原告以新台幣捌拾參萬元為被告保誠人壽保險股
份有限公司供擔保後，得假執行。但被告保誠人壽保險股份有限
公司如以新台幣貳佰伍拾萬元為原告預供擔保，得免為假執行。
原告其餘假執行之聲請駁回。
訴訟費用由被告保誠人壽保險股份有限公司負擔二分之一，餘由
原告負擔。
   事實及理由
一、本件係因保險契約法律關係而生之訴訟，原告與被告等所訂
    立之人壽保險保險單條款第21條前段約定「本附約涉訟時，
    約定以要保人住所所在地地方法院為管轄法院」，原告即為
    本件保險契約之要保人，其住所所在地為高雄縣大寮鄉○○
    街17巷14號，有該保險單在卷可稽，故兩造已合意以本院為
    第一審管轄法院，依民事訴訟法第24條規定，本院自有管轄
    權，先予敘明。
二、被告保誠人壽保險股份有限公司（下稱保誠公司）之法定代
    理人原為梁家駒，於訴訟進行中已變更為庚○○，茲原告已
    具狀聲明承受訴訟，應予准許。又按訴狀送達後，原告不得
    將原訴變更或追加他訴，但減縮應受判決事項之聲明者，不
    在此限，民事訴訟法第255 條第1 項第3 款定有明文。原告
    起訴時聲明請求被告就本金部分應各給付新台幣（下同）25
    0 萬元，嗣於本院審理時，減縮請求被告應各給付250 萬元
    ，依上開法條規定，原告所為之訴之減縮，應予准許。
三、原告主張：原告曾於民國90年8 月間，以自己為被保險人，
    向被告富邦人壽保險股份有限公司（下稱富邦公司）投保「
    保富邦新終身壽險型甲型」保險契約（保單號碼為：Ｚ00000
    0000-0），另向被告保誠公司，以自己為被保險人投保「得
    意人生終身保險」、「摯愛人生終身壽險」保險契約（保單
    號碼分別為：00000000、00000000），均附加傷害保險附約
    ，保險給付內容均為身故保險、殘障生活扶助保險金、殘障
    保險金、1 至3級 殘障豁免保費等，富邦公司部分之保險期
    間自90年8 月11 日 起至終身，保誠公司部分之保險期間則
    自90年8 月6 日起迄終身，原告均有按期繳交保險費。詎原
    告於上開傷害保險附約有效期間之90年10月20日意外自貨架
    跌落，起初不覺有何異樣，但於2 、3 日後漸感下肢知覺喪
    失，難以行走，乃至鳳山市惠德醫院及高雄市立民生醫院就
    診，其後，更因下肢神經壓迫之傷害漸致身體左側失能，而
    開刀治療，惟未見好轉，且終致原告左側上下肢及臉頰部分
    失能，經高雄市民生醫院診斷為罹患脊椎脫滑症、腦梗塞併
    左側肢體偏癱，已達第3 級殘廢程度，則依上開傷害保險附
    約之約定，被告自應給付原告意外傷害殘廢保險金。另被告
    富邦公司就原告所投保之二至六級殘廢附約部分，以第3 級
    殘廢程度給付原告50萬元後，為免除給付上開傷害保險附約
    之殘廢保險金之義務，竟未告知原告所得請求保險金之範圍
    及權利，而以25萬元誘使原告簽立同意書，故被告富邦公司
    仍應依傷害保險附約給付保險金。綜上，爰依上開保險契約
    之約定提起本件訴訟，聲明請求被告富邦公司、保誠公司應
    各給付原告250 萬元，及均自起訴狀繕本送達之翌日起至清
    償日止，按年利率5%計算之利息，並陳明願供擔保請准宣告
    假執行等語。
四、被告答辯
  (一)被告富邦公司則以：原告確有與被告富邦公司訂立「富邦新
    終身壽險甲型」保險契約，該主契約保額為100 萬元，並附
    加傷害保險附約500 萬元及2 至6 級殘廢附約100 萬元。原
    告於91年7 月3 日，以於90年12月11日脊椎滑脫症住院，住
    院期間因腦梗塞疾病造成左側肢體無力，屬意外事故為由，
    向被告富邦公司請領上開保險契約所附加之傷害保險附約之
    殘廢保險金，惟因原告左側肢體偏癱係腦梗塞所致，並非該
    傷害保險附約條款所稱之意外傷害事故，被告富邦公司遂未
    予理賠。其後，兩造於91年10月8 日就上開保險契約之傷害
    保險附約中有關「左側肢體偏癱」事故原因達成和解，並簽
    立同意書，同意書內載明：「‧‧‧‧‧‧左側肢體偏癱，
    主要係因疾病造成，與傷害險之意外定義不符。本人同意由
    貴公司給付富邦1 年期定期2 至6 級殘廢保險附約2 級殘廢
    保險金之差額25萬元整（前以3 級殘廢認定給付50萬元已收
    訖），並不再爭議傷害保險殘廢保險金部分‧‧‧‧‧‧」
    等語，故原告對被告富邦公司已無任何保險金請求權，是原
    告之訴為無理由，爰聲明請求駁回原告之訴，如受不利判決
    願供擔保請准免為假執行等語資為抗辯。
  (二)被告保誠公司則以：兩造確有於90年8 月6 日訂立「得意人
    生終身保險」、「摯愛人生終身壽險」2 件保險契約，均另
    附加意外傷害附約，保險金額分別為100 萬元及400 萬元。
    原告雖以於90年10月間自貨架跌落，因下肢漸漸難以行走、
    知覺漸失，乃至高雄市立民生醫院就診治療並進行手術，惟
    仍未復原，屬意外事故致殘廢云云，然原告對此事故之發生
    並未舉證證明，且依診斷證明書所載，原告係於90年12月20
    日因腦血管意外而造成左側肢體偏癱，顯見原告之左側肢體
    偏癱與自貨架跌落事故無關，不符合上開保險契約所稱之意
    外傷害事故，是原告提起本件訴訟為無理由，爰聲明請求駁
    回原告之訴，如受不利之判決願供擔保請准免為假執行等語
    資為抗辯。
五、兩造不爭執之事項：
  (一)原告與被告富邦公司、保誠公司分別訂立上開保險契約，均
    附加意外傷害附約，其中「保富邦新終身壽險型甲型」之意
    外傷害附約保險金額為500 萬元，「得意人生終身保險」、
    「摯愛人生終身壽險」之意外傷害附約保險金額則分別為10
    0 萬元及400 萬元。
  (二)原告曾自90年10月底起，因腰背酸痛、下肢麻刺而至鳳山市
    惠德醫院及高雄市立民生醫院就診，進而於90年12月12日在
    高雄市立民生醫院進行手術，於手術後住院期間發生左側肢
    體偏癱情形。
  (三)原告之左側肢體偏癱情形，屬上開傷害保險附約所載之第3
    級殘廢程度。
  (四)原告先前並無高血壓或心臟病史。
  (五)原告曾於91年10月8 日與被告富邦公司簽定同意書，同意由
    被告富邦公司給付富邦一年定期二至六級殘廢保險附約第二
    級殘廢保險金間之差額25萬元，原告則不再爭議傷害保險殘
    廢保險金部分。
六、本件之爭點為：(一)原告之左側肢體偏癱是否為意外傷害事故
    所導致？(二)原告與被告富邦公司所簽立之同意書之效力？原
    告是否仍得向被告富邦公司請求給付保險金？茲分述本院之
    判斷如下：
  (一)原告之左側肢體偏癱是否為意外傷害事故所導致？
  1.按當事人主張有利於己之事實者，就其事實有舉證之責任，
    民事訴訟法第277 條定有明文。又事實有常態與變態之分，
    其主張常態事實者無庸負舉證責任，反之，主張變態事實者
    ，則須就其所主張之事實負舉證責任（最高法院86年度台上
    字第891 號判決參照）。而依原告與被告富邦公司、被告保
    誠公司簽立之傷害保險附約第8 條、第7 條約定：被保險人
    於本附約有限期間內遭受第6 條、第5 條約定之意外傷害事
    故，自意外傷害事故發生之日起180 日以內致成附表所列殘
    廢者，保險公司給付殘廢保險金，及上開傷害保險附約第6
    條、第5 條約定：「前項所稱意外傷害事故，指非由疾病引
    起之外來突發事故。」等語，意即原則上只要原告在上開意
    外傷害保險附約有效期間內因意外傷害事故而發生殘廢之事
    實，被告即應給付殘廢保險金，則原告就保險事故之發生固
    應先負舉證之責，惟若被告抗辯該保險事故乃疾病所導致或
    有其他約定或法定排除事由存在時，此變態事實即應由被告
    負舉證責任。
  2.本件原告於90年10月27日，因腰背酸痛、下肢麻刺而至鳳山
    市惠德醫院就診，Ｘ光檢查顯示為第五腰椎及第一薦椎脊椎
    滑脫症，原告復自同年11月18日起至高雄市立民生醫院就診
    ，惟因脊椎滑脫症造成之神經壓迫現象未見改善，乃於同年
    12月12日在高雄市立民生醫院進行手術，於同年12月22日發
    生左側肢體偏癱情形等情，為兩造所不爭執，且有惠德醫院
    92年11月4 日惠德醫字第137 號含所檢送之就診資料（本院
    卷一第190 至208 頁）、高雄市立民生醫院92年9 月26日高
    市民醫歷字第0920005404號函暨所檢送之病歷資料（本院卷
    一第31至127-2 頁）、高雄市立民生醫院91年8 月12日診斷
    證明書（本院卷一第142 頁）附卷可稽，堪信為真實，是原
    告係於手術後始發生左側肢體偏癱情形，手術前僅有腰背酸
    痛、下肢麻刺之症狀一節，應堪認定。另經本院函請行政院
    衛生署醫事審議委員會鑑定原告之脊椎滑脫症是否會導致左
    側肢體偏癱，鑑定結果認為：「原告之左側肢體偏癱狀況，
    係左臉麻木及左側上下肢乏力，而其脊椎滑脫症發生於腰椎
    ，在醫學上並無因果關係。原告脊椎滑脫惡化之程度最嚴重
    會導致雙側下半肢癱瘓，但不會造成左側肢體偏癱。」等語
    ，有行政院衛生署94年9 月5 日衛署醫字第0940220399號書
    函所檢送之鑑定書附卷可稽（本院卷二第422 至424 頁），
    兩造對此並未爭執，是原告之左側肢體偏癱情形並非脊椎滑
    脫症所導致，亦堪予認定。原告之脊椎滑脫症與左側肢體偏
    癱間既無因果關係存在，該左側肢體偏癱情形復係於手術後
    10天始發生，則本件所應審究者應為原告之左側肢體偏癱究
    係手術所引發，抑或係原告本身之疾病所導致。
  3.原告主張於手術後未久即發生左側肢體偏癱情形，已發生上
    開傷害保險附約之保險事故一節，業據其提出中華民國身心
    障礙手冊為證，核與上開高雄市立民生醫院病歷資料相符，
    並有高雄市立民生醫院91年8 月12日診斷證明書在卷可佐；
    而證人即原告之主治醫師吳明峰亦到庭結證稱：「當時原告
    主訴下背部疼痛、兩下肢麻木，這是脊椎神經壓迫的典型症
    狀，原告當時可以行走，主要是有嚴重的疼痛及麻木，當時
    Ｘ光片顯示原告脊椎有滑脫情形，脊椎壓迫就是這個原因形
    成的，所以先給予藥物治療，再視情形是否需要手術，原告
    再回診情況沒有改善，二、三週以後才決定手術治療，在此
    之前都沒有任何腦梗塞情形出現，一般情形在手術後只要傷
    口痊癒就能夠復原。原告目前呈現的左側肢體偏癱是因為腦
    部血管梗塞所致，通常這種疾病多發生在中、老年人身上，
    因為血管本身有病變所導致，但是年輕人比較少有這種情形
    ，大多是由於手術的血塊所引起的梗塞，依我的判斷原告應
    該是因為手術所導致的腦梗塞，原告是在手術10天後才發生
    腦梗塞情形，可能是因為手術後臥床休息使血塊形成，但這
    種情形在臨床上十分罕見。」、「原告在發生腦梗塞之後我
    們有會同神經內科檢查相關項目，發現可以排除因為疾病所
    引起的腦梗塞，所以才認為是手術後的血塊所造成的。」、
    「原告在手術前所做的血液檢查，在凝血功能、血脂肪、血
    壓等項目及糖尿病功能都是正常的，所以可以排除是血管病
    變所引起的腦梗塞。」、「大概在手術後2 、3 天所就發現
    原告的左腳有垂足的現象，一直到10天後就發生肢體偏癱，
    可能是血塊逐步堵塞腦部血管而使症狀愈來愈明顯，依照原
    告的臨床症狀我們並沒有發現有肺部栓塞的情形。」等語明
    確（本院卷一第218 至220 頁），從而，堪認原告就本件保
    險事故之發生已盡其舉證之責。
  4.被告雖抗辯依高雄市立民生醫院神經內科會診單所載，原告
    於90年12月20日腦中風時，經腦部電腦斷層檢測得知屬腔隙
    間中風，為腦內動脈血管壁病變所造成，且依高雄市立民生
    醫院診斷證明書所載，原告係因腦血管意外而發生左側肢體
    偏癱情形，所謂腦血管意外指腦中風、腦溢血、腦血管突然
    發作、腦血管障礙或腦血管疾病，故原告之左側肢體偏癱乃
    其自身腦血管疾病所導致云云。惟查：原告先前並無高血壓
    或心臟病等血管疾病病史一節，為兩造所不爭執，堪信屬實
    。而依上開原告之惠德醫院就診資料、高雄市立民生醫院病
    歷資料之記載，原告就診住院期間之血壓測量值絕大部分均
    在正常範圍內，且原告於手術前曾進行血液檢查，該檢查結
    果顯示原告在凝血功能、血脂肪、血壓等項目及糖尿病功能
    均屬正常之情，業據證人吳明峰證述明確，並有檢驗報告單
    附卷可稽（本院卷一第98、103 頁），亦無從認定原告本身
    有高血壓或其他血管疾病存在。又被告所提出之醫學文獻雖
    記載：「A lesion characterized in its acute form by
    fibrinoid necrosis appear to be important in causing
    both lacunar infarcts and primary intracerebral ble-
    eds.」（血管壁纖維樣急性壞死所造成之損害為造成腔隙性
    腦梗塞與出血性梗塞之主要原因，本院卷二第330 頁）、「
    Asymptomatic(smaller) lacunes are probably most oft-
    en the consequence of occlusion by thickened vessel
    wall. 」（腔隙間梗塞可能主要是血管壁變厚所造成，本院
    卷一第254 、255 頁），然依上開文獻，僅得認定腔隙性腦
    梗塞之主要成因為血管壁纖維樣急性壞死、血管壁變厚等血
    管壁病變，尚難據此即認定血管壁病變為腔隙性腦梗塞之唯
    一成因，而謂原告之左側肢體偏癱係其自身疾病造成。再者
    ，行政院衛生署醫事審議委員會鑑定書內雖提及：「肢體偏
    癱發生的原因很多，常見如顱內出血、腦血管病變、腦部腫
    瘤及頸椎病變等。」等語，此僅係就肢體偏癱之原因加以舉
    例，並非認定肢體偏癱之原因僅有所載明之顱內出血等四種
    ，因之，此上開鑑定意見尚不足以認定原告之肢體偏癱係疾
    病所導致。此外，被告並未提出其他證據證明原告之左側肢
    體偏癱係其自身疾病所導致，則被告此部分之抗辯，自難採
    信。
  5.綜上，原告因腦腔隙間梗塞導致左側肢體偏癱，而此腦腔隙
    間梗塞係手術後未久即發生，惟原告並無血管疾病病史，被
    告復未能舉證證明原告有足以導致左側肢體偏癱之血管疾病
    存在，足認原告之左側偏癱係手術之意外事故所致，屬外來
    之原因，且有事發突然無法防範之情形存在，已符合上開傷
    害保險附約所稱之「非由疾病引起之外來突發事故」，被告
    依上開傷害保險附約自負有按原告殘廢程度給付殘廢保險金
    之義務。
  (二)原告與被告富邦公司所簽立之同意書之效力？原告是否仍得
    向被告富邦公司請求給付保險金？
    按和解有使當事人所拋棄之權利消滅之效力及使當事人取得
    和解契約所訂明權利之效力，民法第737 條定有明文。原告
    與被告富邦公司已於91年10月8 日簽定同意書，同意書載明
    ：「本人（即原告）同意由貴公司（即被告富邦公司）給付
    富邦一年定期二至六級殘廢保險附約第二級殘廢保險金間之
    差額25萬元，並不再爭議傷害保險殘廢保險金部分。」等語
    ，為兩造所不爭執，並有同意書附卷可稽（本院卷一第145
    頁），堪認屬實，原告就傷害保險殘廢保險金部分，既已與
    被告富邦公司達成由被告富邦公司給付25萬元而不再爭議之
    和解內容，則依上開規定，原告之傷害保險殘廢保險金請求
    權已因拋棄而消滅，原告自不得依上開保險附約之約定向被
    告富邦公司請求給付殘廢保險金。至原告主張係被告富邦公
    司故意隱瞞原告依傷害保險附約所得請求保險金之範圍及權
    利，而誘使原告簽立同意書云云，原告並未舉證以實其說，
    自難認其此部分之主張可採。從而，被告富邦公司抗辯因兩
    造間已成立和解，原告不得請求傷害保險附約之殘廢保險金
    等語，即屬有據，原告主張被告富邦公司仍應給付殘廢保險
    金云云，則屬無據。
七、綜上所述，原告之左側肢體偏癱係因手術所導致，屬非由疾
    病引起之外來突發事故，依上開傷害保險附約之約定，被告
    即負有按原告殘廢程度給付殘廢保險金之義務；惟原告就傷
    害保險之殘廢保險金之給付已與被告富邦公司達成如上之和
    解，而拋棄其對被告富邦公司傷害保險之殘廢保險金之請求
    ，自不得再依傷害保險附約向被告富邦公司請求殘廢保險金
    。又原告之左側肢體偏癱情形，屬上開傷害保險附約所載之
    第3 級殘廢程度，被告保誠公司依約應給付投保金額50% 即
    250 萬元之殘廢保險金一節，為兩造所不爭執，堪認屬實，
    從而，原告依傷害保險附約之約定，請求被告保誠公司給付
    250 萬元，及自起訴狀繕本送達之翌日即92年9 月18日起至
    清償日止，按年利率5%計算之利息，為有理由，應予准許，
    至其請求被告富邦公司給付部分，則無理由，應予駁回。
八、原告與被告保誠公司均陳明願供擔保，聲請宣告假執行及免
    為假執行，核無不合，爰分別酌定相當擔保金額准許之。至
    原告敗訴部分，其假執行之聲請即失所依附，自應予駁回。
九、結論：原告之訴一部有理由，一部無理由，依民事訴訟法第
    79 條 ，第390 條第2 項、第392 條第2 項，判決如主文。
中    華    民    國    95    年    2     月    20    日
                  民事第五庭法  官  黃悅璇
正本係照原本作成。
如不服本判決，應於送達後20日內，向本院提出上訴狀並表明上
訴理由，如於本判決宣示後送達前提起上訴者，應於判決送達後
10日內補提上訴理由書（須附繕本）。
中    華    民    國    95    年    2     月    20    日
                            書記官  董明惠


司法院資訊處製作；財團法人民間司法改革基金會備份。
